【裁判字號】    96,重訴,57
【裁判日期】    970822
【裁判案由】    撤銷土地買賣契約等
【裁判全文】
臺灣雲林地方法院民事判決              96年度重訴字第57號
原      告  丁○○
訴訟代理人  丙○○
被      告  己○○
訴訟代理人  張巧妍律師
            乙○○
上列當事人間請求撤銷土地買賣契約等事件，本院於民國97年7
月23日言詞辯論終結，判決如下：
    主      文
原告之訴及假執行之聲請均駁回。
訴訟費用新臺幣捌萬壹仟柒佰壹拾肆元（撤回部分除外）由原告
負擔。
    事實及理由
甲、程序部分：
  一按原告於判決確定前，得撤回訴之全部或一部，但被告已為
    本案之言詞辯論者，應得其同意，民事訴訟法第262 條第1
    項定有明文。本件原告起訴時原請求被告國峰不動產仲介有
    限公司（下簡稱國峰公司）應返還仲介費新臺幣（下同）70
    ,000 元 與原告。嗣於民國96年8 月10日本院言詞辯論時，
    原告撤回對被告國峰公司之訴訟，被告國峰公司亦當庭表示
    同意原告撤回訴訟，核與前述規定相符，合先敘明。
  二又訴狀送達後，原告不得將原訴變更或追加他訴。但有下列
    各款情形之一者，不在此限：(一)被告同意者。(二)請求之基礎
    事實同一者。(三)擴張或減縮應受判決事項之聲明者。(四)因情
    事變更而以他項聲明代最初之聲明者。(五)該訴訟標的對於數
    人必須合一確定時，追加其原非當事人之人為當事人者。(六)
    訴訟進行中，於某法律關係之成立與否有爭執，而其裁判應
    以該法律關係為據，並求對於被告確定其法律關係之判決者
    。(七)不甚礙被告之防禦及訴訟之終結者。被告於訴之變更或
    追加無異議，而為本案之言詞辯論者，視為同意變更或追加
    ，民事訴訟法第255 條定有明文。所謂請求之基礎事實同一
    ，係指變更或追加之訴與原訴之主要爭點有其共同性，各請
    求利益之主張在社會生活上可認為同一或關連，而就原請求
    之訴訟及證據資料，於審理繼續進行在相當程度範圍內具有
    同一性或一體性，得期待於後請求之審理予以利用，俾先後
    兩請求在同一程序得加以解決，避免重複審理，進而為統一
    解決紛爭者，即屬之，最高法院95年度臺上字第1573號判決
    要旨可資參照。
  三本件原告起訴原聲明：(一)原告與被告間之土地買賣契約應予
    撤銷。(二)被告應返還原告已支付之價金3,500,000 元並加計
    利息。(三)訴訟費用由被告負擔。於民國96年8 月10日言詞辯
    論時，經法官行使闡明權後，原告主張兩造買賣標的即坐落
    雲林縣斗六市○○○段海豐崙小段1170地號土地（下稱系爭
    土地），有滅失通常效用之瑕疵，依民法第359 條規定解除
    買賣契約，變更聲明為請求被告返還原告已支付之價金3,50
    0,000 元。嗣後原告於96年12月21日將原訴之聲明改列為先
    位聲明，並追加減少價金請求權為訴訟標的，主張備位聲明
    ：兩造於96年6 月1 日就之系爭土地所簽訂之買賣契約，買
    賣總價款應減少1,000,000 元，並由第三期款1,500,000 元
    中扣除，原告以他項聲明代最初之聲明及追加訴訟標的，請
    求之基礎事實均為系爭土地存有物之瑕疵，不甚礙被告之防
    禦及訴訟之終結，於法尚無不合，應予准許。
乙、實體部份：
  一原告起訴主張：
    (一)原告於96年6 月1 日以7,000,000 元向被告購買系爭土地
      ，先後支付價金3,500,000 元，並開立2 張本票（票號：
      595863號、595864號），合計總額為7,000,000 元，存放
      於國峰公司。
    (二)系爭土地為地籍資料登記地目為「田」之農業用地，原告
      係為耕作之目的購買系爭土地，被告簽約前亦表示系爭土
      地可供種植，原告始向被告購買系爭土地。被告未告知原
      告系爭土地地表下埋有大量建築廢棄土石塊、瀝青及輪胎
      等物，不適合耕作一般平地作物，且亦違反農業發展條例
      第10條規定。原告曾於96年6 月12日以存證信函催促被告
      提示收容廢棄物之合法證明文件，或儘速將該筆土地之廢
      棄物挖除，並回填農耕用土壤，被告均不予理會。系爭土
      地有瑕疵，爰依民法第359 條規定解除買賣契約，請求被
      告返還已給付之價金3,500,000 元。
    (三)又如認原告主張解除契約顯失公平，則被告修補瑕疵，除
      應將含有石塊、瀝青等廢棄土壤層刨除約80公分外，另應
      回填可供耕種之土方，所需費用經估價約為1,250,198 元
      ，故買賣總價款應由7,000,000 元減少為6,000,000 元。
      並聲明：
      1.先位聲明：(1)被告應給付原告3,500,000 元，及自訴狀
        繕本送達之翌日起至清償日止，按年息5%計算之利息；
        (2)訴訟費用由被告負擔。(3)原告願供擔保請准宣告假執
        行。
      2.備位聲明：(1)兩造於96年6 月1 日就系爭土地所簽訂之
        買賣契約，買賣總價款應減少1,000,000 元，並由第三
        期款1,500,000 元中扣除。(2)訴訟費用由被告負擔。
  二被告方面則以：
    (一)系爭土地確屬農地，業經雲林縣斗六市公所核發農業用地
      作農業使用證明書。且系爭土地經本院勘驗後，靠近裡邊
      之土地並無磚塊、石頭等物，僅臨產業道路之一部分土地
      有磚塊、石頭，然此不妨礙原告栽種果樹等長年生作物，
      如原告欲栽種水稻等短期作物，亦僅需加以整地，即可耕
      種，並不足以減損系爭土地之農作收穫、實際農用面積及
      其他農業設施之利用，故系爭土地並無瑕疵甚明。
    (二)縱認系爭土地具有瑕疵，然系爭土地靠近路邊之土表部分
      即混雜磚塊、石頭，無須除去雜草以肉眼即可輕易看到，
      原告主張其不知系爭土地存有瑕疵，顯然欠缺一般人之注
      意程度而有重大過失。被告就土地現狀並無何隱瞞情事，
      亦未保證系爭土地無瑕疵，自不負物之瑕疵擔保責任。再
      者，系爭土地亦尚未交付原告，原告亦不得主張物之瑕疵
      擔保請求權，解除契約。
    (三)退步言之，依鑑定人之鑑定內容，系爭土地只要刨除80公
      分之土地，即可耕作淺耕作物，被告願意雇工刨除土壤，
      原告備位聲明請求減少價金1,000,000 元，亦無理由。並
      聲明：如主文所示。
  三兩造不爭執之事實：
    (一)兩造於96年6 月1 日就系爭土地成立買賣契約，由原告以
      7,000,000 元之代價向被告購買系爭土地。
    (二)原告至96年6 月5 日已依買賣契約給付被告3,500,000 元
      之價金，尚餘3,500,000 元未給付被告。
    (三)被告尚未移轉系爭土地所有權，亦未交付系爭土地與原告
      。
    (四)系爭土地之現況無法種植一般如稻米之類之淺根作物。
    上列不爭執之事實，有不動產買賣契約書、雙方就合約書價
    款收迄款項明細表、系爭土地登記謄本、地籍圖謄本、本院
    之勘驗筆錄、現場圖各1 份、現場照片14張、原告提供之現
    場照片13張、華聲企業發展鑑定顧問公司（下稱華聲公司）
    鑑定報告書1 份等在卷可稽，且為兩造所不爭執，勘信為真
    實。
  四得心證之理由：
    本件兩造爭議點為：1.兩造訂立買賣契約時，有無約定系爭
    土地須可供耕種？如有約定，是否係可供平地作物耕作之用
    ？2.系爭土地混雜大石塊、瀝青及磚塊等物，因而無法耕作
    水稻等一般平地作物，是否滅失或減少通常效用或契約預定
    效用？3.系爭土地尚未交付原告，原告得否主張物之瑕疵擔
    保請求權？4.原告就系爭土地混雜大石塊、瀝青及磚塊等物
    ，於訂約時是否知悉或因重大過失而不知？5.被告有無保證
    系爭土地無瑕疵，或故意不告知原告土地之瑕疵？6.原告如
    得主張物之瑕疵擔保請求權，原告據以解除契約是否合法？
    解除契約是否顯失公平？原告是否得以訴訟主張減少價金1,
    000,000 元？茲分述如下：
    (一)按物之出賣人，對於買受人應擔保其物依第373 條之規定
      危險移轉於買受人時，無滅失或減少其價值之瑕疵，亦無
      滅失或減少其通常效用，或契約預定效用之瑕疵。但減少
      之程度，無關重要者，不得視為瑕疵。出賣人並應擔保其
      物於危險移轉時，具有其所保證之品質，民法第354 條定
      有明文。而所謂物之瑕疵係指存在於物之缺點而言。凡依
      通常交易觀念，或依當事人之決定，認為物應具備之價值
      、效用或品質而不具備者，即為物有瑕疵，最高法院亦著
      有73年臺上字第1173號判例要旨可資參照。次按買受人之
      物之瑕疵擔保請求權，依民法第354 條第1 項規定，係以
      買賣標的物於危險移轉時有瑕疵存在為要件，在危險移轉
      以前，其物縱有瑕疵，如該瑕疵並非不能除去，出賣人亦
      未確定的拒絕擔保，買受人尚不得依民法第359 條前段規
      定解除契約，最高法院87年度臺上字第2516號判決要旨可
      供參酌。民法第354 條規定以危險移轉作為判斷買賣標的
      物是否具有瑕疵之準據實點，其理由在使出賣人於危險移
      轉前仍得除去物之瑕疵。就買賣契約而言，出賣之物欠缺
      應有之品質時，瑕疵擔保請求權之基礎即告具備，惟為兼
      顧出賣人之利益，買受人須至危險移轉時始能行使權利，
      故依法律之規範目的，物之瑕疵不能修補，或雖能修補而
      出賣人表示不願為之者，應認在危險移轉前買受人即得行
      使擔保請求權（王澤鑑教授著「民法學說與判例研究第六
      冊」第124 頁參照）。本件除原告已交付之3,500,000 元
      外，兩造約定於稅單及農用證明核發3 日內，原告支付
      1,500,000 元與被告，俟過戶及鑑界完成3 日內，原告支
      付尾款2,000,000 元，同時被告交付土地與原告。原告現
      僅給付被告3,500,000 元，原告尚無權利請求被告交付系
      爭土地，系爭土地亦未交付與原告，危險尚未移轉，則依
      上開判決要旨，須出賣之系爭土地具有瑕疵，而瑕疵不能
      修補，或被告拒絕修補，原告始得於土地交付前行使擔保
      請求權。
    (二)系爭土地欠缺應具備之效用而有瑕疵：
      1.兩造簽訂買賣契約時約定被告取得農用證明後，原告始
        須支付第三期款1,500,000 元與被告，被告亦須支付農
        地整地費用等情，有不動產買賣契約書1 份在卷可參。
        證人即仲介戊○○於本院言詞辯論時亦證稱：原告洽談
        土地買賣時有說買這筆土地是要種植，我找地主時，也
        告知他買的人想要種這塊地，他也跟我說這筆土地可以
        種植等語。由證人戊○○之證述及兩造買賣契約約定之
        內容可知，原告購買系爭土地之目的係為耕種作物，被
        告出賣土地時亦知悉原告購地之目的，因而向仲介戊○
        ○表示系爭土地可供種植之用，並於契約中約定被告須
        負擔農地整地費用，使系爭土地適於種植。故兩造訂立
        買賣契約時，確實約定系爭土地須可供種植作物之用。
      2.至兩造約定可供種植之作物係一般平地作物抑或長年生
        之果樹，買賣契約並未敘明，即應依民法第98條規定探
        求當事人真意，並就磋商過程、交易目的即利益狀態，
        依交易慣例及誠信原則加以判斷。混雜非耕種土方之土
        地，仍可種植長年生之果樹或造林，有鑑定報告及鑑定
        人甲○○於本院言詞辯論時之鑑定意見可佐。故種植長
        年生之果樹或造林所需之農耕效用不高，如原告購買系
        爭土地之目的僅在種植果樹或造林，當無需特別強調系
        爭土地須「可供種植」。再者，系爭土地之地目為「田
        」而非「林」，與左右鄰地均為經農地重劃之農業用地
        ，土地位於雲林縣斗六市○○道路旁，為一般平地，並
        非山坡地，鄰地即同段1171、1173地號土地及對面同段
        1191地號土地均種植水稻即一般平地作物，有系爭土地
        登記謄本、鑑定報告及鑑定人甲○○之鑑定意見可證。
        則依系爭土地之地目、位處平地，及鄰地種植之作物均
        為平地作物客觀判斷，兩造所指系爭土地得以「種植」
        者，應係指一般平地作物，而非果樹或一般造林等長年
        生之作物。
      3.系爭土地經本院於96年9 月12日勘驗，依原告請求於土
        地上開挖5 點，向下挖掘1 至1.5 公尺深，開挖5 點下
        方混雜磚塊、大石塊、瀝青及混凝土，有勘驗筆錄、現
        場圖及現場照片14張附卷可稽。系爭土地經送華聲公司
        鑑定，鑑定結果認定系爭土地因混雜磚塊、石頭及混凝
        土塊，土質現況不適於長短期農作物耕種；鑑定人甲○
        ○於本院言詞辯論時亦鑑定稱：系爭土地在58年間有進
        行農地重劃，規劃為農業用地，原本不應有磚塊、石頭
        及混凝土等物存在，應是後來堆置了這些東西，使整塊
        地被填高了；系爭土地不適合種植一般平地作物如稻米
        、蔬菜或玉米等語，足證系爭土地於58年農地重劃後，
        遭堆置混雜磚塊、大石塊、瀝青及混凝土等非耕種土方
        ，致使系爭土地農耕效用減低，無法耕種一般平地作物
        ，具有欠缺契約預定效用之瑕疵，應勘認定。
    (三)系爭土地尚未交付原告，原告不得主張擔保請求權：
      1.原告陳稱伊於訂約前因土地上草長的很高，並未實際踏
        勘過系爭土地，故不知悉磚塊、大石塊及瀝青等非耕種
        土方係於何時堆置於系爭土地上。被告則陳稱伊向前手
        購買系爭土地時，土地狀況即與現況相同。又證人戊○
        ○證稱：締約前土地長滿雜草，草長約50公分等語。另
        觀之原告於96年6 月11日至現場拍攝之照片，系爭土地
        確實雜草叢生，亦足顯示系爭土地於兩造96年6 月1 日
        締約前，即已遭堆置非耕種土方。故系爭土地之前揭瑕
        疵，於締約前即已存在。
      2.系爭土地之瑕疵能否修補及應如何修補，華聲公司鑑定
        後認為：系爭土地現況不適合作物耕種，若欲耕種作物
        須清除土地表面非耕種土方；又系爭土地鄰近同段1172
        地號、1173地號土地與相連產業道路差分別為0.38公尺
        及0.53公尺，且經目視灌溉水流流向為由東向西，合理
        推論系爭土地地勢現況高於鄰近已耕種土地，若清除非
        耕種土方後回填可耕種土方，灌溉水恐無法自然流經系
        爭土地，故合理作法即表土覆被部分刨除即可，有鑑定
        報告1 份在卷可按。鑑定人甲○○於本院言詞辯論時亦
        鑑定稱：系爭土地所處地區有經過農地重劃，土地之原
        貌應該都是平坦的，且較馬路為低，系爭土地與1172、
        1171、1170、1169及1168地號土地均被填高，只有1173
        地號土地及對面之1191地號土地是原始高度，此2 筆土
        地均較馬路旁之水溝低80公分；系爭土地原來之地貌就
        是低於水溝，故只要刨除約80公分混雜石塊、磚塊等物
        之表土後，即可供耕作一般平地作物，亦恢復土地原來
        之地貌，不需要再回填土地；因系爭土地係位於1169地
        號及1171地號土地中間，而水流是由東往西流，刨除非
        耕種用土後雖然容易積水，但如果刨除後又回填到原來
        之高度，灌溉水就流不進來，不利灌溉等語。從而，系
        爭土地之原始地貌係低於路旁之水溝80公分，因事後堆
        置非耕種土方導致無法耕作一般平地作物之瑕疵，故該
        瑕疵應以刨除80公分非耕種土方之表土，即可修補。原
        告雖主張刨除後應再回填80公分之耕種土方，然回填土
        方後之土地較原始地貌高，亦造成不利灌溉之問題，自
        與瑕疵修補之目的不符，原告之主張，為本院所不採。
      3.系爭土地尚未交付原告，危險尚未移轉，系爭土地縱存
        有無法耕作一般平地作物之瑕疵，然該瑕疵並非不能除
        去。出賣人即被告於本院言詞辯論時亦表示願意依鑑定
        報告刨除80公分之表土（見本院卷第160 頁），依前揭
        實務及學說之見解，買受人即原告尚不得依民法第359
        條規定解除契約或請求減少價金。故原告起訴主張解除
        契約，請求被告返還已給付之價金3,500,000 元，或將
        買賣價金減少為6,000,000 元，為無理由。
      4.又按民法第359 條規定買受人因買賣標的物有瑕疵，得
        請求減少其價金，此項減少價金請求權之行使，僅須由
        買受人向出賣人以意思表示為之為已足，無庸以訴之方
        式向法院請求准許其減少價金，最高法院86年度臺上字
        第2659號判決要旨可資參照。本件原告主張其買受之系
        爭土地有物之瑕疵，被告應負擔保之責，而依民法第35
        9 條規定請求減少買賣價金，竟起訴為形成之判決，於
        法亦有未合，不應准許。
    (四)綜上所述，系爭土地雖有瑕疵，然該瑕疵可以修補，被告
      並非確定無法交付無瑕疵之物，亦未拒絕負瑕疵擔保責任
      ，原告即不得於土地交付前行使擔保請求權，主張解除契
      約或減少價金，原告之訴為無理由，應予駁回。
    (五)原告之訴既經駁回，其假執行之聲請，即失所附麗，亦應
      駁回。
  五本件事證已臻明確，兩造其餘主張陳述及所提之證據，經本
    院斟酌後，認均不足以影響本判決之結果，自無逐一詳予論
    駁之必要，併此敘明。
  六本件原告全部敗訴，訴訟費用（撤回部分除外）81,714元（
    含裁判費70,300元、鑑定人旅費814 元、土地測量費400 元
    、鑑定費4,200 元及履勘雇用挖土機費用6,000 元）應由原
    告負擔，爰依民事訴訟法第78條，裁定如主文第2 項所示。
  七訴訟費用負擔之依據：民事訴訟法第78條。
中    華    民    國    97    年    8     月    22    日
                  民事第二庭    法  官  楊欣怡
上列正本與原本無異
如對本判決上訴，須於判決送達後廿日內向本院提出上訴狀
中    華    民    國    97    年    8     月    22    日
                                書記官  林美鳳


司法院資訊處製作；財團法人民間司法改革基金會備份。
